【裁判字號】    92,訴,1133
【裁判日期】    921223
【裁判案由】    確認債權不存在等
【裁判全文】
臺灣桃園地方法院民事判決  九十二年度訴字第一一三三號
    原      告  乙○
    被      告  甲○○
右當事人間請求確認債權不存在等事件，經本院於民國九十二年十二月九日言詞辯論
終結，判決如左：
    主      文
原告之訴及假執行之聲請均駁回。
訴訟費用由原告負擔。
    事      實
甲、原告方面：
一、聲明：
  (一)確認被告就原告所有坐落桃園縣大園鄉○○段海豐坡小段九一之一及九一之五地
    號土地之抵押權所擔保新台幣（下同）一百八十萬元之債權不存在。
  (二)鈞院執行處九十二年度執字第一三三七一號強制執行程序應予撤銷。
  (三)陳明願供擔保請准宣告假執行。
二、陳述：原告於民國（下同）八十八年四月間向訴外人許張月嬌借款一百八十萬元
    （以下簡稱系爭債權），同時並以原告所有坐落桃園縣大園鄉○○段海豐坡小段
    九一之一及九一之五地號土地為其設定同額之不動產抵押權，嗣訴外人許張月嬌
    於九十一年六月二十九日死亡，詎訴外人許張月嬌之女許寶玉於許張月嬌前因糖
    尿病陷於昏迷之際，竟與被告共謀而分別於九十一年六月十五日及同月十九日將
    該系爭債權先行由許寶玉讓與被告，後又盜用訴外人許張月嬌之印鑑偽造債權讓
    與契約書將系爭債權讓與許寶玉，並據以變更為擔保系爭債權之抵押權設定登記
    。則許寶玉與被告間債權讓與行為既不合法，原告與被告間自不存在有債權債務
    關係，爰提起本件訴訟確認兩造間債權不存在；又被告持以聲請強制執行之執行
    名義，為拍賣抵押物之裁定，並無確定判決之同一效力，併依強制執行法第十四
    條第二項規定提起債務人異議之訴，請求撤銷鈞院九十二年度執字第一三三七一
    號強制執行程序。
三、對被告抗辯所為之陳述：訴外人許寶玉將系爭債權轉讓被告之債權讓與契約書上
    記載日期應為九十一年六月十五日，被告將之修改為同年七月十五日，此由該債
    權讓與契約書上月份記載由「六」修改為「七」，且許寶玉與被告印文蓋印於「
    六」字之下即明。
四、證據：提出債權讓與契約書二紙、土地建物異動清冊四紙、土地登記簿謄本、病
    歷專用紙、自動出院志願書各二件、本院九十一年度拍字第一八七五號民事裁定
    、出院病歷摘要、授權書、協議書、贈與契約書、支票各一紙、診斷證明書三紙
    （以上均為影本）為證，並聲請訊問證人張秀卿、許朝廷、許寶鍊。
乙、被告方面：
一、聲明：原告之訴及假執行聲請均駁回；如受不利益判決願供擔保請准宣告免為假
    執行。
二、陳述：本件原告與訴外人許張月嬌間一百八十萬元債權係訴外人許寶玉要求被告
    為之代擬其與訴外人許張月嬌間債權讓與契約書後，由許張月嬌於九十一年六月
    十九日先將債權讓與訴外人許寶玉，再由被告以全額向訴外人許寶玉購買，經許
    寶玉於同年七月十五日將債權讓與被告。被告與許寶玉簽訂債權讓與契約書時，
    曾要求許寶玉提出其與許張月嬌間債權讓與契約書及提供許張月嬌之印鑑供被告
    核對，故被告已合法受讓系爭債權無疑。至原告主張被告與許寶玉間之債權讓與
    契約書有塗改痕跡一節，則係因電腦打字錯誤之故，此在債權讓與當日即更正為
    正確日期之九十一年七月十五日，並經雙方會章，之後即未曾修改。
三、證據：提出存摺明細、本院執行處執行命令各一份、債權讓與契約書、存證信函
    及回執各二紙為證，並聲請訊問證人許忠義。
丙、本院依職權向桃園縣蘆竹地政事務所調取桃園縣大園鄉○○段海豐坡小段九一之
    一、九一之五地號土地自八十八年起至九十一年間抵押權設定登記資料；及調閱
    本院九十二年度執字第一三三七一號執行卷宗。
    理      由
一、按民事訴訟法第二百四十七條所謂即受確認判決之法律上利益，係指因法律關係
    之存否不明確，致原告在私法上地位有受侵害之危險，而此項危險得以對於被告
    之確認判決除去之者而言，故確認法律關係成立或不成立之訴，苟具備前開要件
    ，即得謂有即受確認判決之法律上利益（最高法院四十二年台上字第一０三一號
    判例參照）。本件原告主張其以坐落桃園縣大園鄉○○段海豐坡小段九一之一及
    九一之五地號土地為訴外人許張月嬌設定一百八十萬元抵押權，為積欠許張月嬌
    債務之擔保，詎系爭抵押權暨其所擔保之債權輾轉讓與被告，被告乃以准予拍賣
    前揭抵押物之裁定為執行名義，於九十二年五月五日向本院民事執行處就上開不
    動產為強制執行，此業經本院調閱本院九十二年度執字第一三三七一號強制執行
    案卷審查無訛，信屬實在，原告提起本件訴訟，訴請確認兩造間上開抵押債權不
    存在，並撤銷前揭強制執行程序，而上開抵押債權存否影響原告所有系爭不動產
    是否被查封拍賣，致其私法上有受損害之危險，此項危險且得以對於被告之確認
    判決除去之，應認原告所提本件確認之訴部分，有即受確認判決之法律上利益，
    合先敘明。
二、查本件原告起訴主張其於八十八年四月間向訴外人許張月嬌借款一百八十萬元，
    同時並以其所有坐落桃園縣大園鄉○○段海豐坡小段九一之一及九一之五地號土
    地為訴外人許張月嬌設定債權額一百八十萬元之抵押權，原告已於九十一年六月
    二十六日收受署名寄件人為許張月嬌，記載系爭債權業經轉讓與許寶玉之存證信
    函，後許張月嬌於九十一年六月二十九日因病死亡，原告復於九十一年七月二十
    二日收受署名寄件人為許寶玉，記載系爭債權自許寶玉再轉讓與被告之存證信函
    ，系爭二筆土地所設定抵押權並分別於九十一年六月十九日、同年七月十五日移
    轉登記與許寶玉後再移轉登記與被告，被告且以原告迄未清償系爭債權為由，聲
    請拍賣抵押物，並向本院聲請強制執行原告所有上開土地，業經本院以九十二年
    度執字第一三三七一號強制執行事件受理在案等節，已據原告提出債權讓與契約
    書、土地建物異動清冊、土地登記簿謄本、本院九十一年度拍字第一八七五號民
    事裁定，及被告提出本院執行處執行命令、存證信函及回執等為證，並經本院依
    職權調閱系爭土地自八十八年起至九十一年間抵押權設定登記資料，及本院九十
    二年度執字第一三三七一號執行卷宗核閱屬實，有桃園縣蘆竹地政事務所九十二
    年九月十六日蘆地登字第０九二０００六二七四號函附設定登記申請書等資料存
    卷可按，且為兩造所不爭執，均堪信為真實。
三、本件原告對於其與訴外人許張月嬌間有消費借貸之法律關係存在，並設定抵押權
    以為借款擔保等節不爭執，惟否認被告為系爭債權之債權人，就此被告業已提出
    原告不爭執印文真正之債權讓與契約書二紙為證，原告復否認由許張月嬌出具之
    債權讓與契約書係許張月嬌出於自由意志所為，陳稱係被告與許寶玉共謀盜用已
    不知人事之訴外人許張月嬌之印鑑所製作云云，但此又為被告所否認。經查：
  (一)就訴外人許張月嬌於簽寫被告提出債權讓與契約書該段期間係昏迷不知人事一節
    ，原告陳稱係證人張秀卿告知，惟本院依原告聲請訊問證人張秀卿具結證稱：「
    我認識許張月嬌全家，與他們是鄰居，認識約有四、五年，..... 她（即訴外人
    許張月嬌）的身體狀況是有比較不好，但是..... 許寶玉會用輪椅推她出來走動
    ，她也會與我們聊天，後來就是進進出出醫院，時間我記不清楚，那時候我還是
    會看到許寶玉把她推出來，意識也還好，我沒有看過他昏迷的時候，我也沒有聽
    說他有昏迷的情況」等語（見本院九十二年九月二十六日言詞辯論筆錄）；而本
    院再依原告聲請訊問訴外人許張月嬌之子女許朝廷、許寶鍊、許忠義等，就訴外
    人許張月嬌於九十一年五、六月間之身體狀況，其中證人許朝廷證稱：「五月、
    六月中旬的時候我有去醫院看過她，期間有住了幾次加護病房，醫生沒有發布病
    危通知，我去看她，她會跟我們聊天，..... 也知道我們談話的內容會回應，（
    出院後）我回去問她，她也是會講話，說醫院住久了會難過，出院後我有去看過
    她好幾次，..... 我在她過世前兩、三天去看她，她的狀況還可以，還有跟我聊
    天，神智也還算可以」等語，證人許寶鍊亦證稱：「母親過世..... 之前有住過
    敏盛醫院，那時候有住普通病房及加護病房，我去看她的時候，她講話很小聲，
    但是還是可以講話，....... 她出院後是回到家裡，我有回去家裡看她，.....
    她人好的時候會跟我聊天」、「她過世前兩、三天去長庚醫院探視，那時候狀況
    很不好，都不知道人」等語，另證人許忠義亦到庭具結證稱：「母親在九十一年
    五月間有去住過敏盛醫院，..... 她在普通病房的時候狀況都很正常，都會和我
    聊天，反應也正常，也會跟我兒子聊天，後來因為她說她不想住醫院一直吵著要
    回家，回家之後精神狀況也不錯，只是體力比較差，.... 後來送長庚醫院狀況
    就不好了，..... 經過急救後恢復心跳就住在加護病房內插管，之後就過世」等
    語（均見本院九十二年十二月九日言詞辯論筆錄），足見訴外人許張月嬌除於過
    世之九十一年六月二十九日前二、三天於長庚醫院就醫期間精神狀況不佳，無法
    與人溝通外，其餘時間並無原告所稱係訴外人許張月嬌係陷於昏迷而無法為意思
    表示之狀況。而依原告提出許張月嬌之病歷專用紙、出院病歷摘要、診斷證明書
    等書證記載，僅可知許張月嬌曾於九十年四月二十八日至六月七日之間，因肺炎
    合併呼吸衰竭、泌尿道感染、糖尿病、褥瘡、慢性腎衰竭等病症而至敏盛醫院住
    院治療，經治療後醫囑建議可於普通病房繼續照護，又於九十一年六月二十七日
    因急性呼吸衰竭、缺氧性腦病變、尿路感染合併敗血性休克等病症，送至長庚醫
    院診療，到院時已無生命跡象，經急救處置後生命跡象改善至加護病房繼續治療
    ，但仍因病危於二十九日自動出院等節，亦無足認許張月嬌於九十一年六月二十
    七日以前有何因昏迷不省人事而無法為意思表示之情形，原告主張許張月嬌已無
    法為意思表示云云，洵無足採。
  (二)且就許張月嬌所留遺產分配，證人許寶練具結證稱：「母親生前有將財產分配好
    ，是在她好好的時候分的，..... 是把巴黎伯爵的房子分給兄弟姊妹，我也有，
    ..... 母親分財產應該是個別講的，所以我們都不知道別人分道什麼」等語，堪
    信許張月嬌於生前確曾決意將所留財產做一分配。證人張秀卿並證稱：「我有聽
    過許張月嬌說一些借給別人錢的部分要讓給許寶玉」等語，核與證人許忠義證稱
    ：「母親在九十一年三、四月的時候，有在講說什麼東西要給誰，因為都是許寶
    玉在照顧她，所以她說大部分的錢都要給許寶玉，南崁的不動產及車位都要分給
    我，原告欠（許張月嬌）錢的是我也知道，因為原告也欠我錢，母親有說要給許
    寶玉，我有聽到」等語大致相符，亦核與原告提出許張月嬌於九十一年四月二十
    五日出具與證人許忠義之授權書記載財產分配方式相符，可徵訴外人許張月嬌確
    有將系爭債權讓與許寶玉之意，且債權讓與契約書上許張月嬌之印鑑為真正，亦
    為原告所不爭執，原告空言主張系爭債權讓與非出於許張月嬌自由意願，而係許
    寶玉盜用許張月嬌之印鑑蓋用於債權讓與契約書云云，即無可憑信。
  (三)至本件被告與訴外人許寶玉間債權讓與契約書簽立日期月份欄雖有由「六」修正
    為「七」之情形，然此修正部分已經蓋用被告與訴外人許寶玉雙方之印章，即表
    明該錯誤非由一方擅自塗改，而係在雙方已知之情況下修正，且經本院依職權調
    閱系爭土地抵押權設定移轉登記資料，訴外人許張月嬌已於九十一年六月十九日
    將系爭抵押權移轉登記與許寶玉，許寶玉復於九十一年七月十五日將之移轉登記
    與被告，核與原告提出債權讓與契約書記載債權讓與期日相符，堪認訴外人許寶
    玉係於九十一年六月十九日自訴外人許張月嬌處受讓系爭債權後，再於九十一年
    七月十五日將之轉讓與被告無訛。況按無權利人就權利標的為處分後，取得其權
    利者，其處分自始有效，民法第一百十八條第二項前段定有明文。縱訴外人許寶
    玉係先於其尚未取得系爭債權之九十一年六月十五日即將債權讓與被告，當時許
    寶玉對系爭債權並無處分權，但其後許張月嬌復將系爭債權讓與許寶玉而使許寶
    玉取得系爭債權，按之民法第一百十八條第二項之規定，許寶玉讓與債權之處分
    行為即屬自始有效，原告徒以債權讓與契約書上日期塗改一節主張許張月嬌、許
    寶玉與被告間債權讓與不實云云，亦無可採。
四、綜上所述，被告對於系爭債權已經移轉讓與於己，訴外人許張月嬌、許寶玉並已
    將債權讓與一事通知原告等節，業已證明明確，惟原告就系爭債權係因被告盜用
    許張月嬌印鑑而輾轉讓與被告之事實，未能舉證以實其說，原告且不爭執其與許
    張月嬌間確有一百八十萬元債權未清償，此外，原告又未能證明兩造間債務有其
    他消滅事由，則原告起訴請求確認兩造間系爭抵押權所擔保一百八十萬元債權不
    存在，並據此請求撤銷本院九十二年度執字第一三三七一號強制執行程序，即無
    理由，應予駁回。又按假執行者，乃法院於判決確定前，賦予該判決以執行力之
    裁判者言，是得為宣告假執行之判決，應以適於執行之給付判決為限，確認判決
    、形成判決等均不生執行之問題，自不得為假執行之宣告。本件原告起訴確認兩
    造間債權不存在，並據以撤銷強制執行程序，前者為確認之訴，後者乃債務人異
    議之訴，依通說見解屬形成訴訟，均不得為假執行之宣告，是原告聲請供擔保宣
    告假執行，顯有未合，況原告之訴亦經駁回，是其假執行之聲請應併予駁回。
五、末按，當事人聲明之證據，法院應為調查。但就其聲明之證據中認為不必要者，
    不在此限。民事訴訟法第二百八十六條規定甚明。此所謂「不必要者」，係指聲
    明之證據中，依當事人聲明之意旨與待證之事實，毫無關聯，或法院就某事項已
    得心證，而當事人仍聲明關於該事項之證據方法等情形而言。本件原告雖另聲請
    傳喚證人許寶玉及敏盛醫院醫師吳明彬、長庚醫院醫師丘亮等，惟訴外人許張月
    嬌之意識是否清楚及系爭債權轉讓之事實，已由證人張秀卿、許朝廷、許寶鍊、
    許忠義證述明確，原告且對於債權讓與契約書上許張月嬌、許寶玉印文真正不爭
    執，其仍請求傳喚許寶玉、吳明彬、丘亮等，實無調查必要，此外，本件判決之
    基礎已臻明確，兩造其餘攻擊防禦方法及舉證，經審酌核與本件判決結果無影響
    ，爰不一一論述，附此陳明。
六、據上論結，本件原告之訴為無理由，依民事訴訟法第七十八條，判決如主文。
中      華      民      國    九十二    年     十二     月    二十三    日
                                        臺灣桃園地方法院民事第二庭
~B法      官  管靜怡
右為正本係照原本作成
如對本判決上訴須於判決送達後廿日內向本院提出上訴狀
中      華      民      國    九十二    年     十二     月    二十六    日
~B書  記  官  趙芳媞


司法院資訊處製作；財團法人民間司法改革基金會備份。
